【裁判字號】    97,建,109
【裁判日期】    971020
【裁判案由】    酌減違約金
【裁判全文】
臺灣臺中地方法院民事判決               97年度建字第109號
原      告  平凡企業有限公司
法定代理人  甲○○○
訴訟代理人  林軍男律師
被      告  臺中縣政府
法定代理人  乙○○
訴訟代理人  梁宵良律師
複代理人    洪崇欽律師
上列當事人間請求酌減違約金事件，本院於民國97年10月6 日言
詞辯論終結，判決如下：
    主      文
原告之訴及假執行之聲請均駁回。
訴訟費用由原告負擔。
    事實及理由
一、原告主張略以：訴外人慶福營造有限公司（下稱慶福公司）
    ，於民國94年間向被告承攬「台中縣東陽國小新建校舍工程
    」 (下稱系爭工程)， 工程款新臺幣（下同）1804萬元，施
    工期限為150 日曆天，預定完工日期為95年7 月7 日，因慶
    福公司經營問題，於96年1 月9 日與原告簽立債權讓與契約
    書，將系爭工程債權債務由原告概括繼受，並獲被告同意。
    系爭工程因建築執照及有關消防、電力與電信未核准、颱風
    豪大雨、基礎工程積水或水患，無法施工77天，慶福公司已
    申請展延工期，且系爭工程經原告接手完工、施工期間原物
    料上漲，被告以逾期完工為由扣除違約金360 萬8000元顯然
    過高，應酌減為100 萬8000元，為此依不當得利法律關係請
    求返還酌減差額與原告。並聲明：被告應給付原告260 萬元
    ，及自起訴狀繕本送達之翌日起至清償日止，按年利率5%計
    算之利息，願供擔保，請准予宣告假執行。
二、被告抗辯略以：被告並無同意慶福公司之權利義務由原告概
    括繼受，原告以其概括繼受契約權利義務為由請求酌減違約
    金，誠屬無據。而慶福公司所讓與00000000元範圍內之工程
    款債權，已扣除估驗款448 萬7800元、違約金上限20%360萬
    8000元及保固金54萬1200元，原告自不得主張酌減違約金。
    又慶福公司遲至96年5 月3 日完工，逾期317 天，原應給付
    逾期違約金為571 萬8680元，以契約約定上限總價20% 360
    萬8000元計算，自無過高等語。並聲明：駁回原告之訴，如
    受不利判決，願供擔保請准宣告免為假執行。
三、得心證之理由：
  (一)按債權債務雖得基於法律規定（如民法第425 條第1 項、第
    281 條第2 項、第31 2條等），或因法律行為而變更（如債
    權讓與、債務承擔、契約承擔、契約加入等）。而當事人將
    其因契約所生之權利義務，概括讓與第三人承受，係屬契約
    承擔，與單純的債權讓與不同，非經他方承認，對他方不生
    效力（最高法院73年臺上字第1573號判例參照）。申言之，
    契約承擔應屬當事人互為意思表示合致，同意一方承受他人
    契約當事人地位為標的之新契約。此時當事人間除有債權移
    轉、債務承擔之合意外，尚有變更契約當事人之意思。而民
    法第294 條至第301 條之債權讓與及債務承擔，僅債之主體
    （債權人或債務人）有所變更，然債權債務關係均維持其同
    一性，此種債之主體變更，學說稱為債之移轉。而契約承擔
    為契約主體變更，即由新的當事人繼受原當事人契約上地位
    ，並應獲他方當事人之同意。
  (二)查慶福公司於96年1 月9 日將系爭工程債權，在00000000元
    範圍內讓與原告，其寄發被告之96年3 月27日慶福字第9603
    27號函主旨略以：「…有關工程剩餘款，同意債權讓與平凡
    企業有限公司乙案，惠請查照。」等語。被告於96年6 月7
    日府工工字第0960158625號函覆：「同意債權轉讓與平凡企
    業有限公司」等語，雖慶福公司函文尚檢附原告與慶福公司
    之96年3 月28日協議書，然雙方往來函文既無提及由原告概
    括繼受承攬契約文字，自僅足認被告同意債權讓與，而無就
    契約承擔有何肯否意思，此由其後慶福公司仍繼續依工程契
    約請領工程尾款等若干款項（見被證7 、8 、9 、10、11）
    ，益足徵之。原告空言主張被告已有同意其概括繼受慶福公
    司契約權利義務之意思，即無從採信。又原告與慶福公司簽
    立之債權讓與契約書明定：「甲方（慶福公司）承攬台中縣
    大甲鎮東陽國小新建校舍工程，因與乙方（即原告）存有債
    權關係，甲方（慶福公司）願將係將於台中縣政府之工程款
    債權在00000000元範圍內讓與乙方」。再依其附件之債權轉
    讓金額一覽表，並詳載本件讓與之債權00000000元，係按工
    程款1804萬元、履約保證金180 萬4000元，扣除已領第一次
    估驗款448 萬7800元、違約金360 萬8000元及保固金3%54萬
    1200元計算之（計算式：00000000＋0000000 －0000000 －
    00 00000-000000 ＝00000000）。足見原告亦未受讓違約金
    債權，自無從對被告主張有何違約金過高暨求予酌減之權利
    。
  (三)綜上所述，原告主張本件違約金應予酌減，即屬無憑。從而
    ，原告依不當得利之法律關係，請求被告應給付原告酌減差
    額260 萬元，及自起訴狀繕本送達之翌日起至清償日止，按
    週年利率5%計算之利息，自屬無據，應予駁回；原告之訴既
    無理由，其假執行之聲請亦失所附麗，應併予駁回。
四、本件事證已臻明確，兩造其餘之攻擊防禦方法及所提之證據
    ，經審酌後認均無礙判決之結果，爰不予一一論述。
五、訴訟費用負擔之依據：民事訴訟法第78條。
中    華    民    國    97    年    10    月    20    日
                  民事第三庭    法  官  林慧貞
正本係照原本作成。
如對本判決上訴，須於判決送達後20日內向本院提出上訴狀。
中    華    民    國    97    年    10    月    20    日
                                書記官


司法院資訊處製作；財團法人民間司法改革基金會備份。
